【裁判字號】    99,上,17
【裁判日期】    990316
【裁判案由】    不動產所有權移轉登記
【裁判全文】
臺灣高等法院臺南分院民事判決          99年度上字第17號
上  訴  人  乙○○
訴訟代理人  林國明  律師
被 上訴 人  甲○○
訴訟代理人  陳文卿  律師
上列當事人間請求不動產所有權移轉登記事件，上訴人對於中
華民國98年12月23日臺灣臺南地方法院第一審判決（98年度訴
字第604號），提起上訴，本院於99年3月2日言詞辯論終結，判
決如下：
    主  文
上訴駁回。
第二審訴訟費用由上訴人負擔。
    事實及理由
一、上訴人主張：
（一）上訴人與被上訴人在舞廳認識，原為男女朋友並賦同居，
      上訴人為使被上訴人有棲身之所，乃於民國95年5月間出
      面向和宜建設公司（下稱和宜公司）購買如原判決附表所
      示之土地及建物（下稱系爭房地），做為兩造同居之處所
      ，當時因係同居之男女朋友關係，上訴人愛戀被上訴人，
      為取得被上訴人歡心，乃借用被上訴人之名義登記為所有
      權人。被上訴人曾承諾俟上訴人有需要時會將歸還房地。
      系爭房地總價為新臺幣（下同）337萬元，裝潢費用為26
      萬元。其中自備款為137萬元，係由上訴人簽發萬泰銀行
      臺南分行之8張支票支付，其餘200萬元則向合作金庫商業
      銀行（下稱合作金庫）貸款，並以系爭房地設定本金最高
      限額240萬元之抵押權予合作金庫，兩造於98年1月分手前
      ，上訴人除供給被上訴人生活費用外，系爭房地每月分期
      應償還之貸款亦均由上訴人交給被上訴人存入以被上訴人
      名義開戶之合作金庫帳戶內扣款，98年2月分手後之分期
      貸款，才由被上訴人自行繳納，此事實為兩造所不爭執。
      系爭房地係由上訴人出面購買，並由和宜公司點交予上訴
      人，且所有權狀原本、交屋手冊、統一發票及各項收據等
      付款憑證，一直為上訴人所保管。而當時為保障上訴人之
      權益，乃由被上訴人以系爭房地於95年6月6日為上訴人設
      定330萬元第二順位之抵押權登記，嗣上訴人向被上訴人
      要求過戶，被上訴人表示同意但要求先塗銷抵押權登記，
      因此上訴人才於96年9月28日將抵押權塗銷，俟要辦理過
      戶時，被上訴人又反悔。系爭房地因係上訴人出資出面購
      買，故房屋土地訂購預約單上買方原由上訴人簽名，嗣後
      因辦登記之關係，為符合建設公司作業之需求，始變更為
      被上訴人名義，可知上訴人自始無贈與意思，因而未辦贈
      與登記，兩造間確僅係借名登記。上訴人並已於98年5月5
      日以臺南新南郵局第192號存證信函向被上訴人終止借名
      登記契約（或信託關係）之意思表示，茲再以本件起訴狀
      繕本之送達終止兩造間借名登記之契約。爰依據終止借名
      登記之法律關係，類推適用民法第541條第2項規定，訴請
      被上訴人遷讓返還系爭房地並移轉所有權登記。
（二）被上訴人曾於98年2月1日多次以簡訊用肯定之語氣，向上
      訴人承諾願將系爭房地歸還上訴人，並稱一定會將系爭房
      地過戶給上訴人，此簡訊內容業經原審勘驗屬實，此亦可
      印證兩造係借名登記。故上訴人亦得依據被上訴人上開承
      諾，請求被上訴人履行契約，將系爭房地辦理所有權移轉
      登記予上訴人，此二訴訟標的為選擇合併。原判決理由認
      前開簡訊有許多情緒之語，難認為當事人間有受法律拘束
      之意。惟查上開簡訊內容已臻明確，是否為情緒之語，無
      法從外觀得知。況且情緒僅屬承諾之動機或原因，此部分
      之反證事實應由被上訴人負舉證之責。
（三）原判決為上訴人敗訴之理由係以：上訴人未能舉證證明兩
      造間確有借名登記契約之合意及被上訴人以簡訊回復上訴
      人之承諾，僅為發洩情緒之語，為其論據。惟按主張法律
      關係存在之當事人，固應就該法律關係發生所須具備之特
      別要件，負舉證之責任，惟此特別要件之具備，苟能證明
      間接事實，且該間接事實與要件事實間，依經驗法則及論
      理法則已足推認其因果關係存在者，即無不可，非以直接
      證明要件事實為必要，與本件幾近完全相同之案例即最高
      法院98年度台上字第1048號判決意旨認為：「本件上訴人
      雖未能提出足以證明兩造間就系爭房地確有借名登記契約
      關係存在之直接證據，但已主張系爭房地係其出面洽簽及
      出資所購，貸款、房地稅捐均由其繳納，且由其出租與他
      人收取租金，所有權狀原亦由其保管等情，並提出系爭房
      地不動產買賣契約書、所有權狀、謄本、匯款申請書、房
      屋稅繳款書、銀行客戶存款異動資料等件為證。倘屬實在
      ，則就系爭房地之權利及義務向由上訴人享受及負擔等間
      接事實觀之，是否不足以推認上訴人始為系爭房地之權利
      人及兩造間存在有借名登記關係，非無斟酌之餘地，且觀
      諸被上訴人自承將所有權狀交付上訴人保管，卻又以滅失
      為由，向地政機關申請補發一節益明」。足見原判決理由
      核與上開最高法院判決意旨有違，認事用法均有欠允洽。
（四）並聲明：原判決廢棄。被上訴人應將系爭房地辦理所
      有權移轉登記予上訴人並遷讓交還上訴人。第一、二審
      訴訟費用由被上訴人負擔。上訴人願供擔保請准宣告假
      執行。
二、被上訴人則以：
（一）兩造自民國91年間起即為男女朋友關係，被上訴人所需生
      活費用，均由上訴人按月給付被上訴人，每月金額約為1
      、20萬元，由被上訴人自行決定如何運用，其性質係屬贈
      與。至95年5月間，上訴人為使被上訴人擁有自己的房屋
      ，不用再租屋，即由兩造共同出面向和宜公司購買系爭房
      地，並登記在被上訴人名下。其中自備款137萬元雖係由
      上訴人支付，然係基於贈與被上訴人之意思。至於其餘
      200萬元貸款部分，則由被上訴人自行繳納，上訴人給予
      生活費之金額並未因購買系爭房地而有變動，亦未於生活
      費外另外給予款項繳納貸款。嗣98年1月間，被上訴人因
      上訴人一直未妥善處理其婚姻關係，故提議分手，上訴人
      心生不滿，要求被上訴人返還其之前交付之款項不遂後，
      又誣稱兩造就系爭房地存有借名登記契約。然自98年1月
      間兩造分手後，上訴人即未再給付被上訴人生活費，而房
      地貸款仍由被上訴人自行繳納，故系爭房地確係被上訴人
      所有，兩造間並無借名登記契約存在。按當事人主張有利
      於己之事實者，就其事實有舉證之責任，民事訴訟法第27
      7條前段定有明文。又民事訴訟如係由原告主張權利者，
      應先由原告負舉證之責，若原告先不能舉證，以證實自己
      主張之事實為真實，則被告就其抗辯事實即令不能舉證，
      或其所舉證據尚有疵累，亦應駁回原告之請求，此有最高
      法院17年上字第917號判例意旨可資參照。是以，上訴人
      自應就系爭不動產兩造間確有借名登記契約存在之事實負
      舉證責任。
（二）上訴人雖稱當時為維護其權益，才由被上訴人為上訴人設
      定抵押權。惟被上訴人當時是因上訴人對其稱銀行要求蓋
      章，才提供印章給上訴人辦理，並不知道上訴人是要設定
      抵押權，事後經被上訴人調閱登記簿謄本才發現有抵押權
      之設定，便要求上訴人塗銷，上訴人也立即塗銷抵押權。
      是系爭房地現有之抵押權人只有合作金庫，若上訴人確係
      為保障其權益，又何以自願塗銷抵押權登記？故上訴人所
      述顯屬矛盾。
（三）至於訂購預約單上所載買方原為上訴人，嗣變更為被上訴
      人一節，如兩造間係借名登記，一開始就可用被上訴人名
      字訂購，毋需嗣後變更徒增麻煩。
（四）系爭房地之所有權狀，一直由被上訴人保管，惟嗣後竟不
      翼而飛，被上訴人在遍尋不獲之情況下，只好向地政機關
      申請補發，該所有權狀是否遭上訴人取走，被上訴人並不
      清楚，縱然係由上訴人取走，亦非經被上訴人同意所交付
      。
（五）上訴人主張之7則簡訊內容，均是在98年2月1日當日凌晨1
      時至5時許間接連發送，因當時被上訴人欲與上訴人分手
      ，雙方發生爭吵，被上訴人是在不堪其擾的情形下所為情
      緒發洩之用語，才會如此回應，該內容並非被上訴人之真
      意，被上訴人並無受法律拘束之意，且兩造亦未進一步就
      契約之標的、內容達成協議，顯然兩造並未達成返還系爭
      房地之協議。
（六）原審駁回上訴人之請求並無不合，應駁回其上訴。
三、下列事項為兩造所不爭執：（見本院卷第41頁背面）
甲、不爭執之事項：
（一）兩造為婚外情之男女朋友，系爭房地係上訴人於95年間向
      和宜公司購買，做為兩造同居之處所。房地所有權登記在
      被上訴人名下，總價為337萬元，其中自備款137萬係由上
      訴人以支票給付，其餘200萬元則以被上訴人之名義，向
      合作金庫以系爭房地設定最高限額240萬元之抵押權貸款
      支付。並有房地所有權狀（原審卷9至12頁）、房地登記
      謄本（原審卷13至16頁）為證。
（二）購買系爭房地前後，上訴人每月提供被上訴人1、20萬元
      之生活費，至98年1月間兩造分手為止。自98年2月份起房
      地每月分期攤還之貸款均由被上訴人自行繳納。
（三）向和宜公司購買系爭房地時，訂購預約單上之買方原記載
      為上訴人，嗣後變更為被上訴人，此並有訂購預約單、房
      屋土地訂購異動申請單及證人徐慧宜之證述可稽（原審卷
      79頁背面、83、84頁）。
（四）系爭房地於95年6月6日設定最高限額330萬元之第二順位
      抵押權予上訴人，該抵押權已於96年9月28日以清償為原
      因塗銷，有建物異動索引、臺南市臺南地政事務所抵押權
      登記資料附卷可證（原審卷19、20、68至76頁）。
（五）被上訴人曾於98年2月1日，發送內容為原審卷第37頁至第
      43頁所載之7則手機簡訊與上訴人，業經原審於98年8月11
      日當庭勘驗屬實（原審卷80頁）。
      。
乙、爭執事項：
（一）兩造有無借名登記之法律關係？
（二）兩造間有無被上訴人遷讓返還系爭房地並移轉登記予被上
      訴人之承諾或協議？
四、得心證之理由：
（一）按借名登記契約係指當事人約定一方（借名者）經他方（
      出名者）同意，而就屬於一方現在或將來之財產，以他方
      之名義，登記為所有人或其他權利人，但無使他方取得實
      質所有權或其他權利之意思，其成立側重於借名者與出名
      者之信任關係，而由借名者自行管理、使用、處分財產，
      與委任契約同性質之無名契約（最高法院98年度台上字第
      76號、第1048號判決參照）。故其成立須雙方意思表示合
      致。而房地如係自己買受，以登記為自己所有為常，房地
      登記名義人即為房屋之所有權人，乃社會通念之常態事實
      ，是登記名義人非房屋之實際所有權人，即為變態事實。
      上訴人主張其為系爭房地之實際所有權人，僅借用被上訴
      人之名義辦理登記，此為有利於上訴人之變態事實，既為
      被上訴人所否認，上訴人自應就兩造間借名登記契約存在
      之事實負舉證責任。
（二）上訴人雖主張：購買系爭房地自備款137萬元係其以支
      票支付系爭房地購買時簽訂之房屋土地訂購預約單上原
      載買方為上訴人，嗣後方變更為被上訴人，且購買後由和
      宜公司將房地點交予上訴人系爭房地於95年6月6日設定
      最高限額330萬元之第二順位抵押權予上訴人系爭房地
      所有權狀、交屋手冊、各項收據等文件均由上訴人保管，
      以證明兩造間有借名登記契約存在。惟查：
      為他人支付購屋自備款之可能原因甚多，借貸、無因管
      理、第三人清償或被告所抗辯之贈與，均有可能。兩造係
      婚外情之男女朋友，而外遇之男女朋友，男方為追求女方
      ，討其歡心，或使女方有所保障，藉以鞏固與女方之感情
      ，出資購屋以女方之名義登記贈送女方或做為二人同居之
      處所，毋乃稀鬆平常，為目前社會常見之事。上訴人亦稱
      ：其為使被上訴人有棲身之所，始購買系爭房地做為二人
      同居之處所，而因愛戀被上訴人，為取得被上訴人歡心，
      乃以被上訴人名義辦理登記。足見上訴人籌付系爭房地自
      備款之動機，無非亦係在貪戀被上訴人，提供二人同居之
      固定處所，與外遇之一般常態相符。以此而言，被上訴人
      之抗辯，非無可取。
      上訴人雖主張被上訴人為保障其權利，為其設定330萬
      元第二順位抵押權。嗣上訴人要求辦理過戶，被上訴人雖
      表示同意，但要求先塗銷抵押權，待上訴人塗銷抵押權後
      ，被上訴人又反悔云云。但為被上訴人所否認，並稱：當
      時是因上訴人表示銀行要求蓋章，始提供印章給上訴人辦
      理，並不知道上訴人設定抵押權，事後經調閱登記簿謄本
      才發現有抵押權之設定，便要求上訴人塗銷，上訴人也立
      即塗銷抵押權等語。按辦理過戶與塗銷抵押權係屬二事，
      不相牽扯，上訴人稱：被上訴人同意過戶但要求先塗銷抵
      押權，於說理上尚欠圓通。況同一物之所有權及其他物權
      歸屬於一人者，其他物權因混同而消滅，民法第762條前
      段定有明文。被上訴人如同意辦理過戶，於移轉所有權登
      記後，上訴人之第二順位抵押權即為消滅，上訴人又何需
      先塗銷抵押權？再該第二順位抵押權於95年6月6日設定後
      即於96年9月28日塗銷，有建物異動索引及抵押權登記資
      料可憑，並為兩造所不爭。果如上訴人主張設定抵押權係
      為保障其權利，其又何致循被上訴人之請求塗銷？
      房地訂購預約單（原審卷83頁）買方欄原先雖由上訴人
      簽名，但嗣已變更買方為被上訴人，上訴人並不爭執，且
      有訂購異動申請單為證（原審卷84頁）。和宜公司業務人
      員徐慧宜於原審亦證述：「‧‧訂購預約單上面買方簽章
      雖然是乙○○，但旁邊有用鉛筆寫『改0000000000甲○○
      』，是我用鉛筆加註的，這是因為後來簽約的買方改為甲
      ○○，請參考異動申請單的記載，這個意思是說如果異動
      申請單與訂購預約單有所變動，是以異動申請單為準，也
      就是說以異動申請單更正訂購預約單」（79頁反面）。故
      縱系爭房地係上訴人出面洽購，原先有意登記為自己所有
      ，惟其後已變更買受人名義，上訴人所稱係為符合建設公
      司作業需求變更買受人為被上訴人，無非係上訴人同意買
      受人變更異動使然。是被上訴人辯稱係贈與，即非無因。
      蓋上訴人既願變更房地之買受人，足見當時兩造情誼甚篤
      ，而上訴人係為討被上訴人之歡心，始登記被上訴人為所
      有權人，已如前述。如謂當時曾約定以被上訴人名義為女
      方購置之房地，僅係借用被上訴人之名義登記而已，自有
      悖於常情。
      再兩造對於系爭房地每月應繳之貸款，係經由被上訴人
      之合作金庫帳戶繳納，以及98年1月兩造分手後自同年2月
      份起之貸款亦係由被上訴人自行繳納等情，並不爭執。上
      訴人雖又主張其於每月生活費之外，於交往期間另有將系
      爭房地每月分期應繳納之款項交由被上訴人存入其帳戶內
      ，以及和宜公司係將系爭房地點交給上訴人云云，則均為
      被上訴人所否認，而上訴人並未就此舉證，自難以認其上
      開主張為真實。
      又上訴人主張其保管持有房地之所有權狀，但為被上訴
      人否認。況權狀未必由所有權人親自保管持有，何況兩造
      間原為交往多年之男女朋友，情誼匪淺，取得對方所有之
      重要文件或為之保管均非違常之事，是上訴人主張其保管
      所有權狀、交屋手冊、發票及收據，均不足證明兩造間有
      借名登記契約存在。
      上訴人雖援引最高法院98年度台上字第1048號判決。惟
      該判決推認有借名登記關係存在係以：系爭房地由借名者
      出面洽簽及出資所購，貸款、房地稅捐均由其繳納，且由
      借名者出租與他人收取租金，所有權狀原亦由其保管，房
      地之權利及義務向由借名者人享受及負擔等間接事實為前
      提。與本件系爭房地每月應攤還之貸款向由被上訴人繳納
      （上訴人主張分手前每月之款項由其交給被上訴人存入帳
      戶繳納，並無法舉證），系爭房地原做為兩造同居之處所
      ，分手後則由被上訴人使用中（上訴人訴請遷讓）並無出
      租他人由上訴人收取租金之情形，尚有不同，自無援引做
      為有利於上訴人判斷之餘地。
（三）復按契約之拘束力，係因當事人基於意思自主，自我決定
      並自我拘束，國家與法院基於對個人意思自主之尊重，遂
      在私法自治原則容許之範圍內，承認當事人約定之內容。
      惟契約成立時，當事人須有受法律拘束的意思。如當事人
      間就其約定，欠缺法律行為上的法律效果意思，自不受拘
      束。如何區辨具拘束力之契約及此類不具拘束力之約定，
      仍需就具體個案以客觀角度觀察上訴人主張被上訴人曾以
      行動電話發送簡訊，承諾願返還系爭房地，上訴人自亦得
      依被上訴人之承諾，請求被上訴人履行契約遷讓返還系爭
      房地並辦理移轉登記。按上訴人主張之7則簡訊內容分別
      為：「（第1則，98年2月1日1時3分）我們的情份就到這
      裡你說你都不計較你只要房子過戶給你，那你怎麼看不董
      （懂）我的意思呢」、「（第2則，98年2月1日1時24分）
      是你找我不要在一起的而且我房子都要還你了，你真的越
      來越過分。」、「（第3則，98年2月1日1時56分）希望你
      不要後悔至於房子的問題是你無預警的告訴我沒有辦法馬
      上般（搬），等我找到房子後再來談過戶的事情」、「（
      第4則，98年2月1日3時35分）我今天又不是十八王公又不
      是又（有）求必應，剛剛好就好我多（都）要把房子給你
      了，你還要怎麼樣，我不會在（再）給你傳簡訊了，等我
      找到房子我會與你聯絡，房子我一定會過戶給你」、「（
      第5則，98年2月1日4時39分）我不是你，你身邊有錢我沒
      有如果我有我的話，我會馬上般（搬）」、「（第6則，9
      8年2月1日5時5分）你自己說你什麼多（都）不要你只要
      房子不是嗎。我會還給你」、「（第7則，98年2月1日5時
      18分）你以為我有你那麼有錢馬（嗎）。你不要太過分好
      嗎。我會把房子過給你了，你還要怎樣呢」（原審卷37至
      43頁，惟簡訊時間以原審98年8月11日當庭勘驗上訴人所
      持用之行動電話為準）。其中第1則、第5則簡訊中並無可
      認為係承諾之文字。而第2則、第3則簡訊雖有提及還屋、
      過戶之事，然第2則「你真的越來越過份」，憤忿之情緒
      溢於言表。尤其第3則尚稱：「等我找到房子後，再來談
      過戶的事情」，並非可認為承諾返還房地。至於第4則、
      第6則及第7則簡訊中，被上訴人雖表示要將房子返還過戶
      予上訴人，然仍充滿：「我不是十八王公有求必應」、「
      剛剛好就好」、「你還要怎麼樣」、「我不是你，你身邊
      有錢我沒有」、「你以為我有你那麼有錢嗎，不要太過分
      」等情緒性爭執不滿之用語。查上開7則簡訊均係在98年2
      月1日深夜1時至凌晨5時許間，接連發送，而兩造係於同
      年1月間分手，可知被上訴人發送上開簡訊之背景，正值
      兩造感情生變，無法平靜分手之時，綜觀7則簡訊內容被
      上訴人雖有談到過戶，然僅為與上訴人爭吵不休之情緒發
      洩而已，難認其有受法律拘束之意，是上訴人主張被上訴
      人應履行承諾，尚屬無據。
五、綜上所述，上訴人未能證明兩造間就系爭房地存有借名登記
    契約存在，難認上訴人為系爭房地之真正所有權人。又自被
    上訴人所發之簡訊，亦不能認為兩造間成立具有拘束力之返
    還系爭房地契約。上訴人主張以起訴狀繕本送達終止借名登
    記契約之意思表示，並依民法第259條回復原狀之規定及主
    張依據被上訴人之承諾，訴請被上訴人履行契約，遷讓返還
    系爭房地並辦理移轉登記，尚屬無據。原審為上訴人敗訴之
    判決並駁回其假執行之聲請，並無違誤。上訴人指摘原判決
    不當，為無理由，應駁回其上訴。
六、本件事證已臻明確，兩造其餘攻擊防禦方法及舉證，核與判
    決之結果不生影響，毋庸逐一審酌，附此敘明。
據上論結，本件上訴無理由，依民事訴訟法第449條第1項、第78
條，判決如主文。
中    華    民    國    99    年    3    月    16     日
                  民事第三庭   審判長法  官  黃崑宗
                                     法  官  王浦傑
                                     法  官  蘇重信
上為正本係照原本作成。
如對本判決上訴，須於判決送達後20日內向本院提出上訴狀，未
表明上訴理由者，應於上訴後20日內，向本院提出理由書（須附
繕本）。依法須繳納裁判費並應委任律師為訴訟代理人，始得上
訴。
中    華    民    國    99    年    3     月    16    日
                                     書記官  李淑華
【附記】民事訴訟法第466條之1：
(1)對於第二審判決上訴，上訴人應委任律師為訴訟代理人。但上
  訴人或其法定代理人具有律師資格者，不在此限。
(2)上訴人之配偶、三親等內之血親、二親等內之姻親，或上訴人
  為法人、中央或地方機關時，其所屬專任人員具有律師資格並
  經法院認為適當者，亦得為第三審訴訟代理人。
民事訴訟法第466條之2第1項：
  上訴人無資力委任訴訟代理人者，得依訴訟救助之規定，聲請
  第三審法院為之選任律師為其訴訟代理人。

司法院資訊處製作；財團法人民間司法改革基金會備份。
